最高法院民事判決　　　　　　　　　　　　　　　　八十七年度台上字第四七六號
　　上　訴　人　俞鈞行
　　　　　　　　周雨田
　　　　　　　　邵馥蓀
　　　　　　　　朱建明
　　　　　　　　邱哲鋒
　　　　　　　　朱哲弘
　　共　　　同
　　訴訟代理人　曾清永律師
　　上　訴　人　金怡菁
　　　　　　　　林金枝
　　被 上訴 人　華南商業銀行股份有限公司
　　法定代理人　簡弘道
　　訴訟代理人　楊美香
右當事人間請求清償借款事件，上訴人對於中華民國八十六年四月二十一日臺灣高等
法院高雄分院第二審判決（八十五年度上字第六二八號），提起上訴，本院判決如左
：
    主  文
原判決除假執行部分外廢棄，發回臺灣高等法院高雄分院。
    理  由
本件被上訴人以連帶債務人即上訴人為共同被告，提起連帶給付之訴。茲上訴人俞鈞
行、周雨田、邵馥蓀、朱建明、邱哲鋒、朱哲弘提出非基於個人關係之上訴，而有理
由，依民事訴訟法第五十六條第一項第一款挸定，其效力應及於未合法提起上訴之金
怡菁、林金枝，爰併列為上訴人，合先明。
次查被上訴人主張：上訴人俞鈞行、周雨田、邵馥蓀與已故金榮芳、姚明璋、朱恆輝
、方淇堯、朱邱月莉等人，於民國六十九年一月五日與伊訂立保證契約，約定就第一
審共同被告友寧皮革塑膠製品股份有限公司（以下稱友寧公司）對於被上訴人現在（
包括過去所負現在尚未清償）及將來所負之借款、票款、透支、墊款、保證、損害賠
償等及其他一切債務，以本金新臺幣（以下同）一千萬元為限額及其利息、遲延利息
、違約金、損害賠償及其他從屬於主債務之負擔，與主債務人負連帶清償之責任。嗣
友寧公司於七十八年六月十五日，向伊借款三百萬元，約定利息以週年利率百分之十
二計算。連同其餘借款多筆，至八十年八月六日，共有借款六百七十萬元未償，乃於
八十一年二月十一日與伊協議，先行償還四百二十萬元，餘二百五十萬元分期償還，
惟至今仍欠一百四十萬元未為清償，利息亦僅給付至八十二年二月二十五日止。茲連
帶保證人金榮芳已於八十年三月二十四日死亡，第一審共同被告金祖銘、金祖文及上
訴人林金枝、金怡菁為其繼承人；連帶保證人朱邱月莉亦於七十九年六月二十八日死
亡，上訴人朱建明、邱哲鋒、朱哲弘為其繼承人等情，爰依消費借貸、連帶保證及繼
承關係，求為命上訴人等連帶給付一百四十萬元及自八十二年二月二十六日起按年息
百分之十二計算之利息之判決（被上訴人請求上訴人計付違約金部分，及請求第一審
共同被告朱建俊、朱財秀、朱建和給付部分，經第一審判決駁回，被上訴人未聲明不
服；其請求第一審共同被告友寧公司、金祖銘、金祖文、沈玉舒給付部分，經第一審
判決勝訴，各該被告亦未聲明不服）。
上訴人則以：被上訴人除提出友寧公司於七十八年六月十五日借款三百萬元之借據為
證外，並未提出其餘借款之證明，所提出者均被上訴人內部製作之文件，尚不足以證
明友寧公司借款之事實，而友寧公司七十八年六月十五日所借三百萬元，前經金祖銘
等清償四百二十萬元，應已全部清償。何況友寧公司負責人金榮芳早於八十年三月二
十四日即已死亡，被上訴人於八十年八月六日，仍以金榮芳為友寧公司代表人，與之
約定展期，應屬無效。又被上訴人允許友寧公司延期清償債務，未經伊同意，不應令
伊再負保證責任。雖則系爭連帶保證契約約定被上訴人展期，無庸保證人同意，惟該
契約係定型化契約，此等約定又不利於保證人一方，有違誠信原則及消費者保護法規
定，應屬無效。又被上訴人於金祖銘等清償後，拋棄權利價值四百二十萬元之抵押權
，於此範圍內，伊亦不負保證責任等語，資為抗辯。
原審將第一審所為判決，關於命上訴人連帶給付系爭借款及利息部分，判予維持，駁
回其上訴，係以：上訴人分別為友寧公司向被上訴人借款之保證人或保證人之繼承人
，友寧公司尚欠一百四十萬元本利未償等事實，有被上訴人提出之約定書、保證書、
友寧公司變更登記事項卡及戶籍謄本為證。上訴人對於借款及保證之事實並不爭執，
雖抗辯：上訴人林金枝等於八十一年三月二日清償四百二十萬元後，友寧公司債務已
完全清償云云，惟所舉證人陳兆福否認於林金枝清償時，曾告知友寧公司債務已完全
清償，而友寧公司八十年八月六日之融資申請書及八十一年二月十一日協議書均記載
友寧公司積欠被上訴人六百七十萬元債務，林金枝於八十一年三月二日清償四百二十
萬元時，另由第一審共同被告金祖銘簽發面額十萬元之支票二十五張，合計二百五十
萬元，交付被上訴人收執，以為分期償還之依據，被上訴人對友寧公司之放款回收及
利息收入記錄表於前開清償證明書製作日記載「本金餘額二百五十萬元」，自其次月
即八十一年三月二日起，按月收回本金十萬元及各月份之利息，至八十二年二月二十
六日始止，該日仍記明「本金餘額一百四十萬元」，則與被上訴人主張各情相符。上
訴人辯稱系爭債務已清償完畢云云，自無可採。次查系爭連帶保證契約載有「貴行（
即被上訴人）無須再徵求保證人同意，得允許主債務人延期清償」等語，業已明文約
定被上訴人無須逐次徵求連帶保證人之同意，即得逕行允許主債務人延期清償債務，
上訴人援引民法第七百五十條之規定，抗辯：被上訴人未得伊同意，任意允許友寧公
司延期清償債務，伊得不負保證責任云云，亦有未合。再者，依融資申請書與協議書
之記載，可知友寧公司係向被上訴人申請已貸放之六百七十萬元融資准予展期清償，
此項延期清償之申請有利於友寧公司及其連帶保證人，上訴人以友寧公司負責人金榮
芳於申請日前之八十年三月二十四日即已死亡，抗辯展期之聲請無效云云，要屬無益
。又友寧公司原積欠被上訴人六百七十萬元，提供三筆不動產設定抵押權以為擔保，
林金枝償還四百二十萬元後，被上訴人同意塗銷其位於高雄市○○○路七巷四號不動
產之抵押權，另二筆抵押權則留待剩餘二百五十萬元清償時始予塗銷，有協議書可憑
。被上訴人因林金枝代友寧公司清償債務，塗銷與其清償金額相當之抵押權，與民法
第七百五十一條規定係單純拋棄抵押權之情形有間。上訴人援引該條規定，抗辯不負
保證責任云云，尚有未合。再按所謂定型化契約之條款違反誠信原則，對消費者顯失
公平者，應屬無效，係以契約當事人之一方於訂約當時處於無從選擇締約對象或無拒
絕締約餘地之情況，而簽訂顯然不利於己之約定為其要件。系爭連帶保證契約縱存有
不利於連帶保證人一方之條款，惟締約當時，簽約之兩造並無前述無從選擇締約對象
或無拒絕締約餘地之情況，與前開違反誠信原則之要件不符，上訴人以系爭連帶保證
契約條款違反誠信原則為由，抗辯不負契約責任云云，亦無可採。從而，被上訴人依
消費借貸、連帶保證與繼承關係，請求上訴人連帶給付一百四十萬元，及自八十二年
二月二十六日起至清償日止，按年息百分之十二計付利息，即屬正當等詞，為其判斷
之基礎。
惟查：上訴人周雨田於第一審審理時從未到場，迨於原審審理時到場，即具狀辯稱：
被上訴人除提出友寧公司於七十八年六月十五日借款三百萬元之借據外，並無友寧公
司其他借款之憑證，不能以友寧公司單方面之融資申請書及協議書證明被上訴人確有
放款之事實，何況友寧公司法定代理人金榮芳於八十年三月二十四日即已死亡，前開
以金榮芳為法定代理人製作之融資申請書係八十年八月六日申請，協議書係八十一年
二月二十一日製作，均在金榮芳死亡之後，顯有不實，是除七十八年六月十五日三百
萬元借款外，其他超出部分之借款是否為其他人員盜用印章非法貸借，不能無疑等語
（見一審卷歷次言詞辯論期日報到單及筆錄、原審卷四一頁）。原判決謂上訴人對於
被上訴人主張友寧公司借款之事實不爭執云云，與卷附資料已有不符。且上訴人周雨
田前開答辯，與被上訴人之請求應否准許之判斷頗有關聯，原判決未說明不予採取之
理由，遽為不利上訴人之判斷，亦嫌速斷。上訴論旨，指摘原判決不當，求予廢棄，
非無理由。
據上論結，本件上訴為有理由。依民事訴訟法第四百七十七條第一項、第四百七十八
條第一項，判決如主文。
中      華      民      國    八十七    年      三      月      六      日
                              最高法院民事第五庭
                                  審判長法官  吳  啟  賓
                                        法官  洪  根  樹
                                        法官  謝  正  勝
                                        法官  劉  福  來
                                        法官  黃  熙  嫣
      右正本證明與原本無異
                                              書  記  官
中      華      民      國    八十七    年      三      月    二十四    日
